【裁判字號】    95,台上,28
【裁判日期】    950105
【裁判案由】    違反麻醉藥品管理條例
【裁判全文】
最高法院刑事判決                九十五年度台上字第二八號
    上  訴  人  台灣高等法院台南分院檢察署檢察官
    被      告  甲○○
                        巷7號.
    選任辯護人  曾柏暠律師
上列上訴人因被告違反麻醉藥品管理條例案件，不服台灣高等法
院台南分院中華民國九十四年十月二十六日第二審更審判決（九
十四年度上更(一)字第三五四號，起訴案號：台灣雲林地方法院檢
察署八十一年度偵字第九七九號、第二三二七號、第三七五八號
、第三七九八號），提起上訴，本院判決如下：
    主  文
原判決撤銷，發回台灣高等法院台南分院。
    理  由
本件原判決以公訴意旨略稱：被告甲○○自民國八十年底某日起
，至八十一年二月二十三日止，在雲林縣古坑鄉○○路四一號其
所經營之電動玩具店內，以每瓶（保濟丸瓶）新台幣（下同）一
千元之價格，連續非法販賣化學合成麻醉藥品安非他命予陳正雄
多次。陳正雄並委託高茂興（被訴牙保禁藥部分業經判刑確定）
代向被告購買安非他命二次供其吸用。嗣陳正雄於八十一年二月
二十四日晚上被警方查獲，經其供述毒品來源而查獲被告等情，
因認被告涉有麻醉藥品管理條例第十三條之一第二項第一款之非
法販賣安非他命罪嫌。惟經審理結果，認為尚不能證明被告犯罪
，因而撤銷第一審科刑之判決，改判諭知被告無罪，固非無見。
惟查：(一)、按證據雖已調查而其內容尚不明瞭者，即與未經調查
無異，如遽行判決，仍難謂無應於審判期日調查之證據而未予調
查之違法。卷查陳正雄在警詢、偵查及第一審（八十一年度訴字
第四四○號）審理時，均陳稱伊有親自及委託高茂興向被告購買
安非他命吸用之事實，而為不利於被告之陳述。原判決雖以陳正
雄嗣於第一審（九十三年度訴緝字第一二號）審理時已否認曾向
被告購買安非他命，並稱其曾於飲酒時與被告發生誤會，故誣稱
向被告購買安非他命云云；且陳正雄於警詢及偵查中之指證，係
審判外基於共同被告身分所為之陳述，又有獲邀輕典之情形，復
無其他補強證據以證明其先前之陳述具有較可信之特別情況，因
認陳正雄於警詢及偵查中所述不足採為被告犯罪之證據。然查陳
正雄除於警詢及偵查中迭次指證向被告購買安非他命外，於第一
審八十一年度訴字第四四○號案件審理時，亦供承有委託高茂興
向被告購買安非他命之事實，並稱其於警詢及偵查時所供均屬實
在等語（見八十一年度訴字第四四○號審理卷第四十六頁、第四
十七頁）。原判決雖就陳正雄於警詢及偵查中所為「審判外」之
陳述，說明其不足採信之理由，但對於陳正雄於第一審審理上開
案件時所為「審判中」之陳述，是否具有證據能力？其證明力如
何？並未加以論敘說明，尚嫌理由不備。又據被告供稱因陳正雄
向其借錢玩電動遊戲未退還餘款，以致雙方發生嫌隙而誣陷伊云
云（見九十三年度訴緝字第一二號審理卷第五十九頁）。然陳正
雄卻陳稱伊係於飲酒時與被告發生衝突，並否認有被告所述發生
嫌隙之情形（見同上審理卷第一三九頁反面、第一四四頁），其
二人所述互相歧異，究竟實情如何？尚待釐清。況上述情形，均
非深仇大恨，陳正雄是否可能因此細故即誣陷被告？亦有探究之
餘地。原審未詳予調查釐清，遽予採信，亦嫌速斷。又原判決雖
謂不能排除陳某有邀獲輕典之情形，並於括弧內註明「詳後述」
（見原判決第七頁倒數第七列）；但觀其判決全文，並未就此加
以說明，理由亦有不備。究竟陳正雄曾否與被告發生嫌隙？若有
，其發生之原因為何？何以其二人對此所述互不一致？又陳某是
否有因供出毒品來源為被告而獲減刑之情形？若有，如何認定其
係為圖獲減刑而誣陷被告？以上疑點與陳正雄所為不利之陳述可
否採為被告犯罪之證據有關，原審未詳加根究調查明白，遽予摒
棄不採，尚嫌調查未盡。(二)、卷查高茂興於第一審八十一年度訴
字第四四○號案件審理時證稱：伊曾幫陳正雄向被告購買安非他
命二次等語（見同上案件審理卷第三十頁反面）。原判決雖謂高
茂興前揭指述有可能係因其立於被訴牙保禁藥罪嫌之地位，為邀
輕典，經第一審法官曉諭利害而為與事實不符之陳述（原判決漏
載「陳述」二字），而不予採信（見原判決第九頁七列至第九列
）。然查高茂興是否有幫陳正雄向被告購買安非他命之事實，攸
關其刑責（牙保禁藥）之有無，若確無其事，自應向法官據實以
陳，以免無辜獲罪，何以僅因第一審法官對其曉諭坦承犯罪在法
律上之利害關係，即故意為不利於己之不實陳述？似與常情有悖
。是其究竟係因受第一審法官之曉諭而為虛偽之供述？抑或因此
省悟而據實以告？難謂全無探究之餘地。原審未深入查明高某於
上開案件第一審所為不利被告之陳述究屬實情，抑或虛構？僅以
第一審法官於調查時曾對其曉諭利害關係，遽謂其所陳與事實不
符，而不予採信，尚嫌速斷。(三)、卷查高茂興因涉嫌幫陳正雄向
被告購買安非他命而被訴牙保禁藥罪嫌，經第一審判處有期徒刑
一年三月，緩刑四年確定，有該案判決正本一份附卷可稽（見八
十一年度訴字第四四○號審理卷第五十一頁）。其雖同時獲判緩
刑，但仍屬有罪之判決，且其若於緩刑期內更犯罪而受有期徒刑
以上刑之宣告者，其緩刑之宣告將被撤銷，對其仍有相當不利。
若其確屬無辜，似應依法上訴，以維名譽及權益。惟其並未提起
上訴，究竟原因何在？係自認該判決所認定之犯罪事實無誤而折
服？抑或有其他原因？此與本案實情之發現，暨高某在該案件第
一審所為不利於被告之指證是否可信有關，亦有一併詳加探求明
白之必要。原判決僅以高某已獲判緩刑，自無必然上訴之理云云
，而未進一步探究其原因，亦嫌調查未盡。檢察官上訴意旨指摘
原判決不當，尚非全無理由，應認原判決仍有撤銷發回之原因。
據上論結，應依刑事訴訟法第三百九十七條、第四百零一條，判
決如主文。
中    華    民    國  九十五  年    一    月    五    日
                      最高法院刑事第四庭
                          審判長法官  吳  雄  銘
                                法官  池  啟  明
                                法官  劉  介  民
                                法官  郭  毓  洲
                                法官  韓  金  秀
      本件正本證明與原本無異
                                      書  記  官
中    華    民    國  九十五  年    一    月    九    日
                                                      Ｑ


司法院資訊處製作；財團法人民間司法改革基金會備份。
